【裁判字號】    93,簡上,59
【裁判日期】    950222
【裁判案由】    拆除地上物
【裁判全文】
臺灣嘉義地方法院民事判決              93年度簡上字第59號
上  訴  人  己○○
訴訟代理人  庚○○
            吳紹雄律師
上 列一 人
複 代理 人  林鍾仁律師
被 上訴 人  甲○○    住嘉義縣朴子市新庄里新庄60號
            戊○○    住同上
            丁○○    住同上
上列三人共同
訴訟代理人  乙○○    住同上
上列當事人間請求拆除地上物事件，上訴人對於中華民國九十三
年四月二日本院朴子簡易庭九十三年度朴簡字第一七號第一審判
決提起上訴，經本院於九十五年二月八日言詞辯論終結，判決如
下：
    主  文
上訴駁回。
第二審訴訟費用由上訴人負擔。
    事實及理由
一、被上訴人（即原審原告）主張：系爭嘉義縣朴子市○○段二
    三五之一地號及同段二三五之五地號土地，經訴外人即被上
    訴人祖父陳定贈與取得所有權，而系爭土地分割自同段二三
    五地號土地，原為兩造及訴外人丙○○共有，系爭二三五之
    一地號土地地目為「道」，依法不得分割，另二三五之五地
    號土地則係經臺灣高等法院臺南分院以八十七年度上字第四
    七二號分割共有物事件判決保持共有，供道路使用。因上訴
    人所有磚造木屋及轉角型圍牆占用系爭二三五之一地號及二
    三五之五地號通道出入口用地，就磚造木房部分業經鈞院以
    九十一年度朴簡字第二八號判決上訴人應拆除，而如附圖所
    示圍牆部分亦為直線通至公路所必經，應予拆除。被上訴人
    否認訴外人陳定曾同意上訴人建築如附圖所示圍牆，亦否認
    證人丙○○之證言，且系爭二三五之五地號土地既於分割共
    有物訴訟中，經上訴人同意保留共有道路，且經判決供道路
    使用確定在案，縱有分管約定亦已終止，上訴人無權占用系
    爭土地，爰依民法第七百六十七條及第八百二十一條規定，
    請求上訴人將坐落嘉義縣朴子市○○段二三五之一地號地上
    如附圖所示代號Ａ部分面積０‧００００三八公頃及同段二
    三五之五地號地上Ｂ部分面積０‧００００六二公頃圍牆拆
    除後，返還土地予被上訴人及其他共有人全體（原審為被上
    訴人勝訴之判決，上訴人聲明不服）。並答辯聲明：上訴駁
    回。
二、上訴人（即原審被告）則以：鈞院九十一年度朴簡字第二八
    號審理時，陳定對測量之複丈成果圖無異議並經判決確定，
    足證陳定認同上訴人坐落二三五之五地號上圍牆不妨礙道路
    通行，願容忍其繼續存在，並非陳定起訴漏未將圍牆部分併
    為請求，否則焉有不以其名義續行訴請拆除圍牆之理，被上
    訴人提起本件訴訟，違背誠信正義原則，亦有違法定一事不
    再理規定。系爭如附圖所示圍牆係經被上訴人祖父及訴外人
    丙○○同意興建，與連結圍牆之房屋均係依分管約定使用，
    且目前房屋堅固使用中，為保持房屋全貌，不應拆除。被上
    訴人應承繼上開分管約定，並尊重他共有人權益，縱然辦理
    分割，欲拆除既有建築物仍應徵得全體共有人同意並補償損
    失，方屬合理。現有地上物依現有供兩造及其他公眾通行之
    南北走向既成巷道平行構築，迄今已達四十年以上，不妨礙
    道路通行。況該既成巷道使用原共有二三五地號土地面積０
    ‧０二０二公頃比分割後擬作為通道之二三五之五地號面積
    ０‧００八七公頃多出０‧０一一五公頃並舖有柏油路面，
    故維持現狀對公眾通行最有利。且該既成巷道西南側出口在
    距兩造與訴外人丙○○共有之二三五之一地號前約四公尺處
    起，有四公尺以上面寬銜接嘉一六號公路用地，並非占用到
    他人土地。再查系爭二三五之一地號日據時期即登記為「道
    」地目與先前同段二三五地號共有物分割事件無關，又與二
    三五地號分割出預留做為通道之二三五之五地號無涉。系爭
    圍牆具與建物共構及土地標界功用，不妨礙既成道路之使用
    ，且與建物共構，所佔面積不大，被上訴人主張拆除是以損
    害他人為目的等語，資為抗辯。並上訴聲明(一)原判決廢棄。
    (二)廢棄部分，被上訴人在第一審之訴駁回。
三、兩造不爭執部分：原坐落嘉義縣朴子市○○段二三五地號土
    地為訴外人陳定、丙○○及上訴人共有，經訴外人陳定訴請
    裁判分割，因二三五地號土地之西南側現供通行之道路出口
    ，並非位於二三五地號土地上，而是占用到他人所有土地，
    為求分割後各共有人所分得之土地得以有對等之對外聯絡道
    路，以供進出通行，日後並能建築而無畸零地產生，故於二
    三五地號土地之西側開闢一道路即系爭二三五之五地號土地
    ，由各共有人保持共有確定，嗣後陳定將其二三五之一地號
    土地及二三五之五地號土地之應有部分移轉所有權登記予被
    上訴人三人，因此二三五之一、二三五之五地號土地為兩造
    及訴外人丙○○所共有。而上訴人於分割前在同段二三五之
    一地號地上建有如附圖所示代號Ａ部分面積０‧００００三
    八公頃及同段二三五之五地號地上Ｂ部分面積０‧００００
    六二公頃圍牆之事實，為兩造所不爭，並有土地登記簿謄本
    、臺灣高等法院臺南分院八十七年度上字第四七二號民事判
    決及確定證明書附卷可稽，復經本院原審會同嘉義縣朴子地
    政事務所人員勘驗屬實，繪有複丈成果圖可按。
四、被上訴人主張共有土地分割後，上訴人系爭圍牆占用道路用
    地，妨礙通行等情，為上訴人否認並辯稱：系爭圍牆經被上
    訴人之祖父陳定及訴外人即共有人丙○○同意興建，係依分
    管契約之合法使用，並非無權占有，且先前訴訟中陳定未主
    張圍牆妨礙通行，系爭圍牆不影響既成道路之通行使用，有
    保持建物原貌及土地標界功用，拆除有違誠信等語資為抗辯
    。則本件之爭點在於系爭圍牆是否有興建時經其他共有人同
    意，且存在不影響其他共有人通行，而屬有權占有之情形。
    經查：
  (一)按共有物係屬全體共有人所共有，在分割前，各共有人固得
    約定範圍而使用之，但此項分管行為，不過定暫時使用之狀
    態，與消滅共有關係之分割有間。故共有物經法院判決分割
    確定時，先前共有人間之分管契約及使用借貸契約，即應認
    為終止。共有人先前依該契約占用分割判決仍判歸全體共有
    人保持共有之部分共有物，即成無權占有，其他共有人自得
    依民法第七百六十七條、第八百二十一條之規定請求返還；
    最高法院八十五年度臺上字第一○四六號判決意旨可資參照
    。上訴人雖抗辯與被上訴人之祖父陳定間有分管契約約定，
    同意上訴人興建如附圖所示圍牆，並經證人丙○○到庭證稱
    ：該圍牆已存在三十多年，聽母親告知係經與陳定、己○○
    三方口頭同意蓋圍牆等語，然此為被上訴人否認，且縱如證
    人所稱圍牆興建之三十多年前經過共有人同意屬實，系爭二
    三五之五地號土地既經上開判決分割確定，上訴人與其他共
    有人間之分管契約即已終止，自不因圍牆之興建是否經過同
    意而有不同之認定，上訴人以分割之前經同意興建圍牆抗辯
    為有權占有云云，於法不合，不足採信。
  (二)次按各共有人按其應有部分，對於共有物之全部雖有使用收
    益之權。惟共有人對共有物之特定部分使用收益，仍須徵得
    他共有人全體之同意，非謂共有人得對共有物之全部或任何
    一部有自由使用收益之權利。如共有人不顧他共有人之利益
    ，而就共有物之全部或一部任意使用收益，即屬侵害他共有
    人之權利，最高法院六十二年臺上字第一八○三號判例意旨
    可資參照。依上開分割判決係考量二三五地號土地之西南側
    現供通行之道路出口，占用到他人所有土地，並非位於二三
    五地號土地上，為求分割後各共有人所分得土地得以有對等
    之對外聯絡道路，以供進出通行，故於二三五地號土地西南
    側開闢道路即系爭二三五之五地號土地，由各共有人保持共
    有等情，有上開臺灣高等法院臺南分院八十七年度上字第四
    七二號判決在卷可稽，就二三五之五地號作為道路之長度及
    寬度已於上開分割共有物時詳為審酌，既不再採行上訴人所
    指之既成道路，自與兩者總面積大小無涉，上訴人以原既成
    道路得以通行且面積較大，仍有出口通聯外道路云云，所指
    均與上開分割確定判決所示道路寬度不符，且系爭圍牆內建
    物占用二三五之五地號土地部分建物須拆除之事實，業經本
    院以九十一年度朴簡字第二八號判決，經本件上訴人上訴後
    經本院以九十一年度簡上字第一一四號判決確定，上訴人所
    指圍牆有與建物共構及標界作用已非無疑，如僅拆除如附圖
    Ｂ部分留有橫向於道路上之Ａ部分圍牆，仍無法達通行之目
    的，上訴人以Ａ部分圍牆非位於二三五之五地號上，面積不
    大置辯，顯不足採。又經本院調取上開九十一年度簡上字第
    一一四號及原審九十一年度朴簡字第二八號訴外人即被上訴
    人祖父陳定與上訴人間有關系爭圍牆內建物之拆屋還地訴訟
    案卷，訴外人即被上訴人祖父陳定表示同意之複丈成果圖，
    並無圍牆之標示，此有該份複丈成果圖在卷可稽，自難以陳
    定於上開訴訟中就拆除建物之同意，推定其有排除拆圍牆予
    以保留之意思表示，且本件圍牆部分既非該案審理範圍，自
    非該判決效力所及，被上訴人提起本件訴訟應無重複起訴之
    問題，亦未違反一事不再理規範至明。上訴人以上開分割判
    決前之使用狀況、既有道路使用及前案拆屋還地未為主張，
    認被上訴人係以損害他人為目的云云，亦不可採。又本件事
    證已明，核無再履勘現場之必要，被上訴人再履勘現場之聲
    請併予駁回，附此敘明。
五、綜上，上訴人於分割共有物判決確定後，就分割後供道路使
    用之共有土地，如欲占用該道路，須徵得他共有人全體同意
    ，今被上訴人主張拆除圍牆，顯無同意上訴人圍牆占用共有
    土地之意，上訴人所辯原有既成道路面積較寬、仍有出口通
    聯外道路、圍牆仍有作用等有權占有之抗辯，均不足採，被
    上訴人為通行系爭土地道路，並依法行使共有人之物上請求
    權，乃正當權利之行使。從而，被上訴人依民法第七百六十
    七條、第八百二十一條規定，請求上訴人將坐落嘉義縣朴子
    市○○段二三五之一地號地上如附圖所示代號Ａ部分面積０
    ‧００００三八公頃及同段二三五之五地號地上Ｂ部分面積
    ０‧００００六二公頃圍牆拆除後，返還土地予被上訴人及
    其他共有人全體，為有理由，應予准許。原審為被上訴人勝
    訴判決，於法並無不合。上訴意旨指摘原判決不當，求予廢
    棄改判，為無理由，應予駁回。
六、本件事證已臻明確，兩造間其餘攻擊及防禦方法，對判決之
    結果已不生影響，爰不一一詳為論述，併此敘明。
七、據上論結，本件上訴為無理由，依民事訴訟法第四百三十六
    條之一第三項、第四百四十九條第一項、第七十八條，判決
    如主文。
中    華    民    國    95    年    2     月    22    日
                  民事第一庭  審判長法  官  曾文欣
                                    法  官  劉瓊雯
                                    法  官  陳端宜
以上正本係照原本作成。
本判決不得上訴。
中    華    民    國    95    年    2     月    22    日
                                    書記官  洪麗惠


司法院資訊處製作；財團法人民間司法改革基金會備份。
